【裁判字號】    95,訴,759
【裁判日期】    951229
【裁判案由】    公保
【裁判全文】
高雄高等行政法院判決
                                      95年度訴字第759號
                              .
原      告  甲○○
被      告  台東縣政府
代  表  人  乙○○  縣長
訴訟代理人  丁○○
            戊○○
            丙○○
上列當事人間因公保事件，原告不服公務人員保障暨培訓委員會
中華民國95年 6月20日95公審決字第0178號復審決定，提起行政
訴訟。本院判決如下：
    主  文
原告之訴駁回。
訴訟費用由原告負擔。
    事  實
一、事實概要：
    緣原告原係審計部臺灣省南投縣審計室審計，為公教人員保
    險（以下簡稱公保）之被保險人，於民國（下同）94年 9月
    16日退休生效並退保在案，經中央信託局股份有限公司（以
    下簡稱中信局）以94年9月7日94-N0-000000號公保養老給付
    （退休）通知書，核給36個月保險俸給之養老給付，計新臺
    幣（以下同） 1,458,000元，並於備註欄載明：「公務人員
    退休新制施行前養老給付月數32，其金額 1,296,000元，得
    辦理優惠存款。」原告不服上開通知書備註欄加註退休新制
    施行前養老給付月數32，得辦理優惠存款之處分，先向中信
    局聲復，請求以到職日期重新核算公保養老給付優惠存款金
    額，經該局94年10月4日中公承(二)字第09416003340號函否准
    ；嗣原告再向被告聲復，請求准予購買公保年資，追溯自到
    職日起加保，亦遭否准；原告仍表不服，遂提起復審，經遭
    駁回，遂提起本件行政訴訟。
二、兩造聲明：
  (一)原告聲明求為判決：
    (1)復審決定及原處分均撤銷。
    (2)被告應作成准予原告自65年12月 1日參加公保，並由原告
      補差額費用之行政處分。
    (3)訴訟費用由被告負擔。
  (二)被告聲明求為判決：
    如主文所示。
三、兩造主張之理由：
  甲、原告主張之理由：
    1.查原告係64年參加臺灣省基層特考丙等錄取人員，於64年
      12月 1日分發至被告報到並實習，於65年11月30日實習期
      滿，成績及格，經被告函報前臺灣省政府轉考試院核發日
      期為66年4月9日之考試院特種考試證書，惟原告於66年 3
      月接到前臺灣省政府66年3月16日66府人(一)字第16127號人
      事派令，准原告派代職務自實習期滿翌日65年12月 1日起
      生效，是原告之到職日當自實習期滿之翌日即65年12月 1
      日起算。惟按47年8月8日考試院公布之「公務人員保險法
      施行細則」第26條第 1項規定：「要保機關新進人員，自
      到職之日辦理申請加保手續，自申請加保之日生效，並於
      到職 5日內由要保機關將規定表件送承保機關‧‧‧。」
      然被告未依當時法令自原告到職之日為原告辦理加保，而
      延至66年 4月19日始將原告之加保名冊送中信局公務人員
      保險處，該處因而據以辦理並核定原告自66年4月1日為公
      保起保日，致原告喪失自65年12月1日起至66年3月31日止
      計 4個月之公保加保期間權益，影響原告計算退休後養老
      給付優惠存款年資基數之正確性，致原告減少辦理養老給
      付優惠存款金額及嗣後養老利息收入減少之情形。又47年
      8月8日考試院公布之「公務人員保險法施行細則」第26條
      第 1項雖無修正後第27條規定，要保機關如逾規定期限30
      日始辦加保者，可追溯加保及議處失職之條文，但並不能
      否定未修正前「要保機關」未依第26條第 1項「要保機關
      新進人員，自到職之日辦理申請加保手續」規定，應辦理
      而未辦理所疏忽或怠之責任。況與原告在同一縣同年度（
      同梯次）錄取，並在被告主計室實習之李君及彭君，渠等
      取得考試院核發之考試及格證書日期比原告還晚，卻都比
      原告早辦妥公保加保，被告顯係雙重標準，不符公平原則
      ，且影響原告公告養老給付利息收入權益。被告辯稱須待
      取得原告之考試及格證書始得辦理加保手續，恐屬塘塞之
      詞。否則，與原告同梯次考試錄取之李君與彭君，其考試
      及格證書核准日期均較原告所取得為遲，何以卻都早於原
      告取得公保資格呢？則原告喪失公保權益 4個月，依當時
      法規雖無得追溯加保之明文，但欲不能否認原告應享公保
      權益受損，究應由誰負責呢？惟祈  鈞院請被告提出或請
      公保處提出64年度台灣省基層特考考試及格而與原告同時
      實習期滿人員之加保名冊比對，即可真相大白。
    2.又政府平常舉辦之高、普考試，其考試及格證書是國家彰
      顯參加考試錄取人員之某種任用資格，如統一自核發日起
      生效，其任用資格亦自核發日起算上屬合理；惟基層特考
      相關規定：錄取人員須任用實習期滿，成績及格後由用人
      機關將相關資料函送臺灣省陳轉考試院審查通過後核發，
      其錄取人員自實習期滿至考試院核發考試及格證明書間，
      有諸多行政文書作業程序須待完成，其間時間之差距，雖
      依有關機關之解釋屬尚未完成考試程序，但實務上，錄取
      人員之出任公職服務年資起算日均從實習期滿翌日生效，
      如此無異「考試及格日期」較銓敘「任用生效日」為後之
      差距當屬尚未取得任用資格之黑官期？那有同一文書之生
      效日期，在不同機關可有不同之解讀？
    3.又各基層特考錄取人員於實習期滿後前往錄取機關報到日
      縱屬相同，但因考試院核發及格證書所加註「考試及格日
      期」不同時，將導致「公保加保起算日」與「任職服務年
      資起算日」不同。或因各錄取人員實習期滿後報到日期不
      同，機關為求行政方便，於匯集一定數量後再同時辦理，
      致考試及格證書核發日期相同，其後所衍生的權益卻造成
      齊頭式的假平等現象，不是嗎？
    4.綜上，被告辦理原告公保加保事件，竟與同期錄取而實習
      期滿人員所辦理之加保手續有二套標準，不符「法律之前
      人人平等」之精義；復審機關仍昧於原告取得公務人員初
      任資格自65年12月1日開始至取得公保加保核准日66年4月
      1日間相差4個月之權益損失事實，未予調查明確，即依被
      告書面答辯資料，對原告聲請復審逕為駁回，顯有違誤；
      該復審決定，非但未予糾正被告實質疏失責任，卻一再附
      和被告謂須取得考試及格證書才能辦理公保之加保手續，
      不採信原告所舉例，殊為可憾，爰請判決如聲明所示。
  乙、被告主張之理由：
    1.按63年 1月29日總統令修正公布之公務人員保險法（以下
      簡稱原公保法）第2條第1項規定，該法所稱公務人員為法
      定機關編制內之有給人員。中信局公務人員保險處94年10
      月4日中公承(二)字第09416003340號函說明二略以：「依66
      年 5月13日以前所適用公務人員保險法施行細則第23條規
      定：承保機關接到要保機關所送之要保名冊‧‧‧審核無
      誤後，應即辦理承保手續，自當月一日起生效，‧‧‧」
      。查64年特種考試臺灣省基層公務人員考試規則第 8條規
      定：「本考試錄取人員，由行政院人事行政局委託臺灣省
      政府按報名錄取區，分發各所屬基層機關學習一年，‧‧
      ‧，學習期滿，由臺灣省政府將學習成績送考選部核定及
      格者始完成考試程序，報請考試院頒發及格證書，並正式
      任用。‧‧‧。」銓敘部65年03月04日（65）臺謨特二字
      第 06171號函略以：「‧‧‧特種考試錄取人員分發學習
      期間，除已參加公務人員保險者外，其餘人員可否比照參
      加公務人員保險。經提出本院第5屆第131次會議決議：『
      特考錄取人員學習期間除已參加公保者外，其尚未完成考
      試程序者，依法應不得參加公保。』。」
    2.查原告係64年參加臺灣省基層特考丙等錄取人員，於64年
      12月 1日分發至被告報到並實習，於65年11月30日實習期
      滿，被告即繕造「64年特種考試臺灣省基層公務人員考試
      錄取分發實習期滿考核成績名冊」，於66年1月5日報送臺
      灣省政府人事處（被告66年1月5日（66）東府七人字第79
      193號函），前臺灣省政府業於66年 1月17日及66年2月12
      日分二批列冊函報考選部（前臺灣省政府66年1月17日（
      66）府人二字第11179號函及66年2月12日（66）府人二字
      第11 577號函，原告已列入前述66年 2月12日函報成績及
      格人員名冊中），並經考試院於66年4月9日核發考試及格
      證書（證書左下角註明：「考試及格日期，依據本考試規
      則第8條之規定，以函准考選部66年3月7日選一字第 6561
      號核定之日期為準。」），另前臺灣省政府業於66年 3月
      16日以（66）府人二字第26077號，核發派免通知文書，
      被告復於66年3月25日正式派代並溯自實習期滿翌日（65
      年12月 1日）生效，惟其參加公保之生效日期，依前項法
      規規定，被告於66年 4月填送要保名冊為原告辦理要保，
      公保處於收受要保名冊後，依上開核釋規定辦理自66年 4
      月1日起加保，於法並無不合。
    3.另就原告舉證訴稱同在本縣同年度（同梯次）錄取並在被
      告主計室實習之李君及彭君，分別在66年1月及66年2月即
      已辦妥公保加保並享受權益有雙重標準、不同待遇處理之
      情形，說明如後：李君於65年11月30日實習期滿，臺灣省
      政府逕於65年12月17日（65）主人字第 25849號核發派免
      文書，被告業於66年 1月填送要保名冊為李君辦理要保，
      公保處核於66年1月1日起加保；彭君於66年 1月28日實習
      期滿，前臺灣省政府逕於66年1月28日（66）主人字第717
      3號核發派免文書，被告業於66年2月填送要保名冊為彭君
      辦理要保，公保處核於66年2月1日起加保。
    4.原告係64年臺灣省基層特考人員，被告曾於原告64年12月
      1 日分發至被告報到實習時起為原告辦理加保事宜，復因
      65年 3月23日中信局公務人員保險處來函，以該被保險人
      尚未完成考試程序，不得參加公保，並予以退還原告繳至
      65年2月之保險費（中信局公務人員保險處65年3月23日中
      公一字第 15143號函），被告當時亦曾將前述核退案函會
      知原告，原告當事人並無異議。再者，依當時考試規則第
      8條規定應學習1年，並以函准考選部66年3月7日選一字第
      6561號核定之日期為考試及格日期，始完成考試程序；然
      依當時公保加保所適用法令，係自申請加保之當月生效，
      並無得追溯加保之規定，故被告於66年 4月替原告辦理公
      保加保事宜，並由中信局公務人員保險處核定自66年4 月
      1 日起保，被告所為，依法並無不合。原告指被告遲延為
      其辦理加保事宜，容有誤解。原告之訴為無理由，應予駁
      回。
  理  由
一、按「依本要點辦理優惠存款，須合於下列各款條件：(一)依公
    務人員退休法辦理退休。‧‧‧(三)依中華民國84年7月1日公
    務人員退休法修正施行前之公務人員保險年資，所核發之養
    老給付。」、「依本要點辦理優惠存款之公保年資及養老給
    付辦理優惠存款最高月數標準，依附表規定辦理。」分別為
    退休公務人員公保養老給付金額優惠存款要點（以下簡稱公
    保優存要點）第2點第1項及第 3點所規定。是依上開規定，
    退休公務人員公保養老給付金額得辦理優惠存款之計算，係
    以被保險人於84年7月1日以前參加公保之保險年資為準。次
    按「承保機關接到要保機關所送之要保名冊‧‧‧經審核無
    誤後，應即辦理承保手續，自當月 1日起生效，‧‧‧。」
    、「要保機關新進人員，自到職之日辦理申請加保手續，自
    申請加保之日生效，並於到職後 5日內由要保機關將規定表
    件送承保機關，其手續與要保手續同。」亦分別為行為時公
    務人員保險法施行細則第23條第1項及第26條第1項所明定。
二、經查，原告原係審計部臺灣省南投縣審計室審計，為公保之
    被保險人，於94年 9月16日退休生效並退保在案，經中信局
    以94年9月7日94-N0-000000號公保養老給付（退休）通知書
    ，核給36個月保險俸給之養老給付，計 1,458,000元，並於
    備註欄載明：「公務人員退休新制施行前養老給付月數32，
    其金額 1,296,000元，得辦理優惠存款。」原告不服上開通
    知書備註欄加註退休新制施行前養老給付月數32，得辦理優
    惠存款之處分，先向中信局聲復，請求以到職日期重新核算
    公保養老給付優惠存款金額，經該局94年10月 4日中公承(二)
    字第 09416003340號函否准；嗣原告再向被告聲復，請求准
    予購買公保年資，追溯自到職日起加保，亦遭否准等情，業
    據兩造供陳明確，並有有銓敘部94年8月26日部退二字第094
    2534788號函、中信局94年9月7日94- N0-000000號公保養老
    給付（退休）通知書及94年10月4日中公承(二)字第094160033
    40號函、被告94年10月24日府人福字第0942000711號函附於
    原處分卷內可稽，堪已認定。而原告提起本件訴訟無非主張
    ：被告未依當時法令於原告實習期滿即為原告辦理加保，而
    延至66年 4月19日始將原告之加保名冊送中信局公務人員保
    險處，該處因而據以辦理並核定原告自66年4月1日為公保起
    保日，致原告喪失 4個月之公保加保期間權益，影響原告計
    算退休後養老給付優惠存款年資基數之正確性，致原告減少
    辦理養老給付優惠存款金額及嗣後養老利息收入減少云云，
    資為爭執。爰分述下：
    1.依64年特種考試臺灣省基層公務人員考試規則第 8條規定
      ：「本考試錄取人員，由行政院人事行政局委託臺灣省政
      府按報名錄取區，分發各所屬基層機關學習一年，‧‧‧
      學習期滿，由臺灣省政府將學習成績送考選部核定及格者
      始完成考試程序，報請考試院頒發及格證書，並正式任用
      。‧‧‧。」及銓敘部65年3月4日（65）台謨特二字第06
      171號函釋略以：「特考錄取人員學習期間除已參加公保
      者外，其尚未完成考試程序者，依法應不得參加公保。」
      準此，參加64年臺灣省基層公務人員特種考試錄取人員，
      須分發至各所屬基層機關學習一年，俟學習期滿，由臺灣
      省政府將學習成績送考選部核定及格者始能謂完成考試程
      序，並報請考試院頒發及格證書，始得由政府機關正式任
      用。而錄取人員於實習期間，除已參加公務人員保險者外
      ，因其尚未完成考試程序，依法自不得參加公保。
    2.查原告係64年參加臺灣省基層公務人員特考丙等錄取人員
      ，64年12月 1日分發至被告報到並實習，於65年11月30日
      實習期滿，被告即繕造「64年特種考試臺灣省基層公務人
      員考試錄取分發實習期滿考核成績名冊」，於66年1月5日
      報請前臺灣省政府人事處（被告66年1月5日（66）東府七
      人字第7919 3號函）核轉，前臺灣省政府復於66年 1月17
      日及66年 2月12日分二批列冊函報考選部（前臺灣省政府
      66 年1月17日（66）府人二字第11179號函及66年2月12日
      （66）府人二字第11577號函，原告已列入前述66年2月12
      日函報成績及格人員名冊中）核定，並經考試院於66年 4
      月9日核發考試及格證書；此外，前臺灣省政府亦以66年3
      月16日（66）府人二字第 26077號令，核定原告任職被告
      財政科科員，被告於收文後，復於66年 3月25日以66府人
      一字第 16127號令正式核發原告任職之派令，並溯自實習
      期滿翌日（65年12月 1日）生效，凡此諸情，均有被告提
      出上開函令附於原處分卷及本院卷內可憑。準此，原告在
      實習期滿並經考選部核定及格前者，因尚未完成考試程序
      ，則揆諸上項說明，原告尚無資格加入公務人員保險，此
      亦可由被告於65年12月間為原告要保參加公務人員保險，
      並繳交保險費，卻仍遭中信局公務人員保險處以（65）年
      3月23日中公一字第15143號函覆被告不得為原告加保，並
      請原告俟其實習期滿正式派任時，再參加公保等語，得到
      證明。
    3.又原告實習期成績及格，並經考試院於66年4月9日核發考
      試及格證書，茲據該及格證書左下角註明：「考試及格日
      期，依據本考試規則第8條之規定，以函准考選部66年3月
      7日選一字第 6561號核定之日期為準。」以觀，則原告考
      試及格日期自當以考試院以函准考選部66年3月7日選一字
      第6561號核定之日期為準。是被告於前臺灣省政府核定原
      告之派免令後，繼於66年3月25日以66府人一字第16127號
      令正式核發原告任職之派令，其派代財政科科員之職務亦
      准自實習期滿（即65年12月1日）生效，旋於同年4月填送
      要保名冊為原告辦理參加公保，而公保處於收受被告要保
      名冊等相關資料後，依行為時公務人員保險法施行細則第
      23條規定，經審核被告所送之要保名冊、保險卡、繳納保
      險費清單及當月份全部保險費無誤後，准予辦理承保手續
      ，並自當月一日起生效，於法尚無不合。原告指稱被告未
      依當時法令於原告實習期滿即為原告辦理加保，顯有疏失
      之責云云，容對法令有所誤解，不足為採。
    4.再按66年 5月12日修正公布之公務人員保險法施行細則第
      26 條第1項固規定，要保機關應於新進人員到職之日，依
      照要保手續為其辦理加保並先發給加保證明，並於到職日
      15日內，將其全月保險費，連同要保表件及到職證明文件
      送承保機關，自其到職之日起承保生效。然此一溯及規定
      ，係行為時公務人員保險法施行細則於66年 5月12日修正
      後新增之規定，是依中央法規標準法第13條規定，法規明
      定自發布日施行者，自發布之日起算至第 3日發生效力。
      是以公務人員參加公保，其起保日期得溯自到職起薪之日
      承保生效之規定，應自公務人員保險法施行細則66年 5月
      14日生效後，始有適用之餘地。惟原告參加64年臺灣省基
      層公務人員丙等特考錄取，其學習期滿並取得考試院特種
      考試及格證書參加公保，既在上開施行細則修正之前，自
      應適用行為時有效施行之公務人員保險法施行細則第26條
      規定，自申請加保當月 1日起生效。則原告以94年10月11
      日聲復書向被告請求准予購買公保年資，俾追溯自到職日
      起加保生效，實屬無據。被告否准所請，並無違誤。是原
      告訴稱被告應依修正後之公務人員保險法施行細則規定，
      追溯自到職起薪之日計算其公保之年資云云，要不足採。
    5.至原告另訴稱同於64年度參加基層公務人員特考而錄取者
      （同梯次），並在被告主計室實習之李君及彭君，渠等取
      得考試院核發之考試及格證書日期比原告還晚，卻都比原
      告早辦妥公保加保，被告顯係雙重標準，不符公平原則乙
      節，經查，原告所指李君與彭君係屬主計人員，與原告擔
      任財政科員乙職，職系不同，且其主管機關亦不相同，則
      核發派令之時間難免不同，從而起保日期互異，要可理解
      。原告所述，亦不足採。
三、綜上所述，原告之主張，並無可採。被告否准原告追溯自到
    職日起加保之請求，並無違誤，復審決定予以維持，亦無不
    合。原告提起本件訴訟，求為撤銷復審決定及原處分，及被
    告應作成准予原告自65年12月 1日參加公保，並由原告補差
    額費用之行政處分，為無理由，應予駁回。
四、據上論結，本件原告之訴為無理由，依行政訴訟法第200條
    第2款、第98條第3項前段，判決如主文。
中    華    民    國    95    年    12    月   29     日
                  第三庭審判長法  官   邱政強
                              法  官   李協明
                              法  官   詹日賢
以上正本係照原本作成。
如不服本判決，應於判決送達後20日內向本院提出上訴書狀，其
未表明上訴理由者，應於提起上訴後20日內向本院提出上訴理由
書（須按對造人數附繕本）；如於本判決宣示或公告後送達前提
起上訴者，應於判決送達後20日內補提上訴理由書（須附繕本）
。未表明上訴理由者，逕以裁定駁回。
提起上訴應預繳送達用雙掛號郵票7份（每份34元）。
中    華    民    國    95    年    12    月   29     日
                              書記官   藍慶道


司法院資訊處製作；財團法人民間司法改革基金會備份。
